【裁判字號】    97,上訴,53
【裁判日期】    970311
【裁判案由】    強盜等
【裁判全文】
臺灣高等法院高雄分院刑事判決          97年度上訴字第53號
上  訴  人  甲○○
即  被  告
                    號
                    現於臺灣高雄第二監獄
選任辯護人  黃進祥  律師
上列上訴人因強盜案件，不服臺灣高雄地方法院96年度訴字第33
33號中華民國96年11月21日第一審判決（起訴案號：臺灣高雄地
方法院檢察署96年度偵字第18818 號），提起上訴，本院判決如
下：
    主  文
上訴駁回。
    事  實
一、甲○○前因竊盜及施用毒品案件，經原審法院分別判處有期
    徒刑8 月及有期徒刑7 月確定，並定其應執行刑為有期徒刑
    1 年2 月確定，入監服刑後，於95年5 月30日縮短刑期執行
    完畢。詎仍不知悔改，竟意圖為自己不法之所有，於96年6
    月28日14時許，趁無人注意之際，闖入高雄縣林園鄉○○路
    216 巷9 號乙○○住處客廳，徒手竊取乙○○所有置於該處
    之銅製香爐1 只、花瓶2 只，並放入自備之黑色塑膠袋內；
    得手後正欲逃逸之際，適為乙○○發覺並抓住甲○○衣領欲
    阻止其離去，甲○○為脫免逮捕，即用手撥開乙○○，雙方
    遂發生肢體拉扯，乙○○則高呼其母報警，甲○○復以右手
    拿取乙○○置放在上址樓梯間，客觀上足對人之生命、身體
    安全產生威脅可供兇器使用之菜刀1 把，高舉該菜刀對乙○
    ○恫稱：「你再靠過來，我就要砍你」等語，以此脅迫方式
    至使乙○○難以抗拒，甲○○則趁隙攜帶該菜刀逃離現場，
    並將之丟棄在高雄縣林園鄉○○○路359 巷產業道路水溝內
    。嗣經乙○○報警處理，並經警於前揭產業道路水溝內尋獲
    該菜刀予以扣押，而查悉上情。
二、案經高雄縣政府警察局林園分局移送臺灣高雄地方法院檢察
    署檢察官偵查起訴。
    理  由
壹、程序部分：
一、按被告以外之人於偵查中向檢察官所為陳述，除顯有不可信
    之情況者外，得為證據；刑事訴訟法第159 條之1 第2 項定
    有明文。偵查中對被告以外之人所為之偵查筆錄，或被告以
    外之人向檢察官所提之書面陳述，性質上均屬傳聞證據。惟
    現階段刑事訴訟法規定檢察官代表國家偵查犯罪、實施公訴
    ，依法其有訊問被告、證人及鑑定人之權，證人、鑑定人且
    須具結，而實務運作時，檢察官偵查中向被告以外之人所取
    得之陳述，原則上均能遵守法律規定，不致違法取供，其可
    信度極高。被告以外之人前於偵查中已具結而為證述，除反
    對該項供述得具有證據能力之一方，已釋明「顯有不可信之
    情況」之理由外，不宜即遽指該證人於偵查中之陳述不具證
    據能力。本件證人即被害人乙○○於偵查中，曾以證人身分
    具結而為陳述，被告及其指定辯護人並未提及檢察官在偵查
    時有何不法取供之情形，且未釋明上開供述有顯不可信之情
    況，復於原審審理中經被告行使對質詰問權，從而證人乙○
    ○在偵查中之陳述，自得為證據。
二、又被告甲○○及其辯護人，就高雄縣警察局林園分局扣押筆
    錄、高雄縣警察局林園分局扣押物品目錄表等書面陳述，於
    審理中同意引為證據，本院審酌並無證據足認上開書面陳述
    係他人所偽造、變造，且與本案之待證事實有關，以之為證
    據亦屬適當，依刑事訴訟法第159 條之5 第1 項，均有證據
    能力。
三、另傳聞法則乃對於被告以外之人於審判外之言詞或書面陳述
    ，亦即針對被告以外之人於審判外以言詞或書面所為之供述
    證據而為之規範。卷附乙○○高雄縣林園鄉○○路216 巷9
    號住處之照片6 張，乃以科學、機械之方式，對於現場狀況
    所為忠實且正確之記錄，性質上並非供述證據，應無刑事訴
    訟法第159 條第1 項規定之適用，附此敘明。
貳、實體部分：
一、訊據上訴人即被告甲○○矢口否認有何對乙○○施以脅迫致
    其難以抗拒之行為，辯稱：我行竊乙○○之香爐、花瓶被發
    覺後，他抓住我的衣領，我掙脫後才去拿菜刀，刀鋒是對我
    自己，要求他放過我，沒有要對乙○○施以強暴脅迫之意思
    云云。經查：
  (一)被告供承於上開時、地，竊取乙○○住處之銅製香爐1 只、
    花瓶2 只得逞，適為乙○○所發覺，而遭乙○○抓住衣領阻
    止離去，被告在掙脫後順手拿取原置放在乙○○住處樓梯間
    之菜刀1 把，嗣後並攜同菜刀1 把離開現場之事實，核與證
    人即被害人乙○○於偵查及原審審理中所證述情節大致相符
    ，並有乙○○住處住處之照片6 張可佐，此部分之事實自堪
    認定。
  (二)被告於短暫掙脫乙○○之逮捕後，拿取乙○○置放於樓梯間
    之菜刀1把，對乙○○恫稱：「你再靠過來，我就要砍你」
    等語，致乙○○難以抗拒而不敢追捕，因而順利逃離現場之
    事實，業據證人乙○○於原審審理時結證稱：我伸手抓住被
    告衣領並高呼我媽媽報警，被告叫我不要再叫了，並用手撥
    開我拉住他衣領的手，被告要離開的時候順手拿放在樓梯上
    的菜刀，把該菜刀舉起將刀鋒向著我，並對我說：「如果你
    再靠近我就要砍你」，然後他就騎機車離開了。我有將被告
    逮捕，不可能讓他離開，是被告把我的手撥開，而且拿菜刀
    ，他才可以離開的。我沒有追出去是因為被告手上拿菜刀，
    我不敢追出去。我雖然有對被告說：「你跑沒關係看你多會
    跑」，但這句話是我在家門口裡面講的等語明確（見原審卷
    第76頁、第77頁第10至13行、第78頁第3 至7 行、第79頁第
    9 至12行、第80頁第8 至12行），被告既於行竊得逞之際遭
    乙○○發覺，並被抓住衣領而加以逮捕，則衡情乙○○豈有
    無端任由被告自由離去之理? 足見證人乙○○上開所證：係
    因被告高舉扣案之菜刀，並對我恫稱：「你再靠過來，我就
    要砍你」等語，致其不敢抗拒，始任由被告離去等語，應屬
    實情。
  (三)此外，並有菜刀1 把扣案可資佐證，本件事證明確，被告前
    開所辯，顯係事後卸責之詞，不足採信，被告此部分犯行堪
    以認定。
二、按刑法第329 條之規定旨在以刑罰之手段，保障人民之身體
    自由、人身安全及財產權，免受他人非法之侵害，以實現憲
    法第8 條、第22條及第15條規定之意旨。立法者就竊盜或搶
    奪而當場施以強暴、脅迫者，僅列舉防護贓物、脫免逮捕或
    湮滅罪證三種經常導致強暴、脅迫行為之具體事由，係選擇
    對身體自由與人身安全較為危險之情形，視為與強盜行為相
    同，而予以重罰。至於僅將上開情形之竊盜罪與搶奪罪擬制
    為強盜罪，乃因其他財產犯罪，其取財行為與強暴、脅迫行
    為間鮮有時空之緊密連接關係，故上開規定尚未逾越立法者
    合理之自由形成範圍，難謂係就相同事物為不合理之差別對
    待。經該規定擬制為強盜罪之強暴、脅迫構成要件行為，乃
    指達於使人難以抗拒之程度者而言，是與強盜罪同其法定刑
    ，尚未違背罪刑相當原則，與憲法第23條比例原則之意旨並
    無不符（司法院大法官會議釋字第630 號解釋參照）。次按
    刑法第329 條之以強盜論，即以強盜罪相當條文處罰之意，
    並非專以第328 條第1 項之強盜論，故第330 條所謂犯強盜
    罪，不僅指自始犯強盜罪者而言，即依第329 條以強盜論者
    ，亦包括之，如此項準強盜有第321 條第1 項各款情形之一
    ，自應依第330 條論處（最高法院25年上字第6626號判例參
    照），再所稱犯準強盜而有刑法第321 條第1 項第3 款之情
    形，不論行為人於竊盜之初即持有兇器，或於施強暴脅迫行
    為時始臨時起意持有兇器，二者對人之生命、身體、安全構
    成威脅並無二致，均應依刑法第330 條論處，始符合該條加
    重處罰之立法本旨。復按刑法第321 條第1 項第3 款之攜帶
    兇器竊盜罪，係以行為人攜帶兇器竊盜為其加重條件，此所
    謂兇器，其種類並無限制，凡客觀上足對人之生命、身體、
    安全構成威脅，具有危險性之兇器均屬之，且祇須行竊時攜
    帶此種具有危險性之兇器為已足，並不以攜帶之初有行兇之
    意圖為必要，亦有最高法院79年台上字第5253號判例意旨可
    資參照；本件扣案之菜刀1 把，長30公分，木柄長11公分，
    刀刃部分長19公分、寬9.2 公分，刀刃部分為鐵製，業據原
    審當庭勘驗屬實，其在客觀上足以對人之生命、身體、安全
    構成威脅，自屬兇器無訛。是被告於上開時、地，行竊得逞
    後，為求脫免逮捕，而高舉足供兇器使用之扣案菜刀，並對
    乙○○恫稱：「你再靠過來，我就要砍你」等語，顯已達使
    人難以抗拒之程度，核被告上開所為係犯刑法第329 條之準
    強盜罪，而有刑法第321 條第1 項第3 款之情形，應依刑法
    第330 條第1 項之加重強盜罪論處；公訴人係以刑法第329
    條準強盜罪起訴被告，尚有誤會，惟起訴之基本事實同一，
    應依法變更起訴法條。另起訴書雖認被告持菜刀對廖劍施以
    脅迫，亦係為防護贓物所致，惟被告逃離乙○○住處之際，
    未連同竊得之香爐1 只、花瓶2 只一併帶走之事實，業據證
    人乙○○於偵查中結證在卷，是被告既棄前揭竊得之物品於
    不顧，顯見其持菜刀對乙○○施以脅迫之所為，僅係為求脫
    免逮捕，而非為防護竊得之贓物所致，檢察官就此部分，尚
    有誤會，併附敘明。又被告甲○○前因竊盜及施用毒品案件
    ，經原審法院分別判處有期徒刑8 月及有期徒刑7 月確定，
    經定應執行刑為有期徒刑1 年2 月確定，於95年5 月30日縮
    短刑期執行完畢之事實，有臺灣高等法院被告前案紀錄表可
    按，其於有期徒刑之執行完畢後5 年內，故意再犯本件有期
    徒刑以上之加重強盜罪，為累犯，應依刑法第47條第1 項之
    規定，加重其刑。
三、原審對上開被告被訴部分，因而適用刑法第330條、第47 條
    第1 項之規定，並審酌被告正值青年輕力壯，竟不思循正當
    程序賺取所需，而竊取他人財物，並於遭他人發現制止之際
    ，以兇器脅迫他人，危害被害人財產、身心及社會治安甚鉅
    ，惡性非輕，且於犯後卸責飾詞，毫無悔意，及其教育程度
    、職業、經濟狀況等其他一切情狀，有期徒刑7 年6 月。至
    扣案之菜刀1 把，雖係被告供本件犯罪所用之物，惟係被害
    人乙○○家人所有之物，並非被告所有，分據被告、證人乙
    ○○於原審審理時陳述明確，爰不予宣告沒收宜，於理由欄
    併予敘明。其認事用法，均無不合，量刑亦屬適當，被告上
    訴意旨，仍執陳詞否認有持菜刀對乙○○施以脅迫犯行，指
    摘原判決不當，為無理由，應予駁回。
四、原判決對被告違反臺灣地區與大陸地區人民關係條例部分，
    已判決確定，本院不予論列。
據上論斷，應依刑事訴訟法第368條，判決如主文。
本案經檢察官郭振昌到庭執行職務。
中    華    民    國    97    年    3    月    11    日
                  刑事第三庭    審判長法  官  周賢銳
                                      法  官  黃仁松
                                      法  官  黃憲文
以上正本證明與原本無異。
如不服本判決應於收受本判決後10日內向本院提出上訴書狀，其
未敘述上訴理由者，並得於提起上訴後10日內向本院補提理由書
狀（均須按他造當事人之人數附繕本）「切勿逕送上級法院」。
中    華    民    國    97    年    3    月    11    日
                                      書記官  施耀程
附錄本判決論罪科刑法條：
中華民國刑法第330條第1項：
犯強盜罪而有第321 條第1 項各款情形之一者，處7 年以上有期
徒刑。
中華民國刑法第329條：
竊盜或搶奪，因防護贓物、脫免逮捕或湮滅罪證，而當場施以強
暴脅迫者，以強盜論。
中華民國刑法第321條第1項第3款：
犯竊盜罪而有左列情形之一者，處6 月以上、5 年以下有期徒刑
：
三、攜帶兇器而犯之者。


司法院資訊處製作；財團法人民間司法改革基金會備份。
